最高法院刑事判決　　　　　　九十六年度台上字第四一一八號
上　訴　人　甲○○
上列上訴人因偽造文書案件，不服台灣高等法院中華民國九十三
年十二月三十日第二審判決（九十三年度上訴字第二四四九號，
起訴案號：台灣板橋地方法院檢察署九十一年度偵字第九九六二
號），提起上訴，本院判決如下：
   主  文
原判決撤銷，發回台灣高等法院。
    理  由
本件原判決認定：上訴人甲○○前曾在民國九十年間，因犯業務
侵占罪，經台灣板橋地方法院判處有期徒刑六月確定，於九十年
九月十一日易科罰金執行完畢。仍不知悔改，自九十年五月一日
起，受僱在天技科技有限公司（下稱天技公司）板橋分公司擔任
業務員，負責客戶訂單之取得、送貨予客戶及向客戶請款之工作
，其明知實際並未接獲天威科技有限公司（查無該公司之設立資
料，下稱天威公司）之訂貨，且億通通信有限公司（下稱億通公
司）於九十年六、七月間之實際訂貨量僅有新台幣（下同）六萬
六千七百七十九元，竟基於意圖為自己不法所有及偽造私文書之
概括犯意，於如原判決（下同）附表所示之時間，在不詳地點，
偽以億通公司、天威公司之名義偽填送貨單，向天技公司詐稱億
通公司、天威公司分別訂購價值十四萬二千八百三十二元、五萬
八千三百元之行動電話電池等配件，致天技公司信以為真，陷於
錯誤，而交付上開貨物予上訴人，上訴人連續在附表所示經標示
「ˇ」者之送貨單上客戶簽收欄偽造客戶「莊」、「陳」及不詳
文字（無法辨識字形）之署押，表示客戶「莊」、「陳」等人名
義出具收受證明之私文書，足以生損害於該客戶「莊」、「陳」
等人，再將該偽造客戶收受貨物證明之私文書即送貨單交回天技
公司而行使之，俾利該公司作帳，共計向天技公司詐得價值十三
萬四千三百五十三元之貨物，均足以生損害於天技公司、億通公
司及天威公司等情。因而撤銷第一審之科刑判決，改判仍依刑法
修正前連續犯、牽連犯之規定論上訴人以連續行使偽造私文書，
足以生損害於公眾及他人，累犯罪，處有期徒刑捌月；並宣告如
附表所示編號三、四、六、九、十四、十五、十七、十八、二十
、二一、二三至二五之送貨單上偽造之署押共計拾參枚均沒收。
固非無見。
惟查：（一）按累犯之成立以受徒刑之執行完畢，或一部之執行
而赦免後，五年內故意再犯有期徒刑以上之罪者為要件，刑法第
四十七條第一項定有明文。本件原判決認定：上訴人前曾於九十
年間，因犯業務侵占罪，經台灣板橋地方法院判處有期徒刑六月
確定，於九十年九月十一日易科罰金執行完畢；及上訴人本件犯
罪時間（如附表所示）自九十年五月二十九日至同年七月三十日
等情。則其本件犯罪，即非於前案所處之徒刑執行完畢後再犯，
與累犯之要件不合，原判決論以累犯，有適用法則不當之違背法
令。（二）科刑之判決書，須將認定之犯罪事實詳予記載，然後
於理由逐一說明其憑以認定之證據，以使事實與理由兩相一致，
方為合法，倘事實已有敘及，而理由內未加說明，是為理由不備
，理由內已加說明，而事實無此記載，則理由失其依據，均足構
成撤銷之原因。原判決事實認定：上訴人偽填附表所示二十五件
送貨單向天技公司詐取財物，並在附表所示編號三、四、六、九
、十四、十五、十七、十八、二十、二一、二三至二五之送貨單
上客戶簽收欄偽造署押以偽造私文書，並進而行使等情；其理由
說明以：附表所示送貨單上客戶簽收欄內之簽名，上訴人坦承編
號三、六、九、十四、十五、十八、二十係由其所偽簽，惟據證
人即億通公司負責人莊源坪證稱：僅編號二、五、八、十、十一
、十二、十三、十九之送貨單上客戶簽收欄之署押「莊」為其所
簽寫，「陳國華」則確為其公司北投店之店長等語，另並查無證
據顯示確有天威公司之存在，是堪認附表所示編號三、四、六、
九、十四、十五、十七、十八、二十、二一、二三至二五之送貨
單上客戶簽收欄上之「莊」、「陳」及不詳文字之署名，均屬偽
造之署押等由（原判決第三頁倒數第三、四行、第五頁第四至七
行、第十二頁第三至九行），資為論罪科刑及宣告沒收之依據。
然查除上述上訴人所承認為其所偽簽及莊源坪證稱係其所簽及陳
國華（編號一、七部分）所簽之部分外，其餘編號四、十七、二
一、二三至二五送貨單之署押，原判決並未說明其憑以認定係上
訴人所偽造之證據；又原判決就附表編號二二部分既載稱「起訴
書漏載該筆貨款，且告訴人未提供送貨單供參」（原判決第二十
頁），則究憑何而認上訴人有此部分之犯罪行為？原判決亦未敘
明。再編號十六部分之署押，原判決未依起訴意旨，認定係上訴
人所偽造，而未說明起訴意旨不當之理由，均嫌判決理由欠備。
另查就證人莊源坪所述之客戶簽收欄上為其所簽署之編號二、五
、八、十、十一、十二、十三、十九及陳國華所簽署之編號一、
七部分，既確屬客戶之簽署，則如何仍得認係上訴人所偽填而據
以詐取送貨單上所載之物品？亦非無研求之餘地；雖原判決於理
由內引用莊源坪證稱：部分送貨單縱係由其所簽名，惟訂貨項目
有虛列之情形云云等證詞，而認上訴人虛列訂貨，已變更文書之
本質，犯偽造私文書之犯行等旨（原判決第五頁第七、八、十四
行）。惟按如不變更原有文書之本質，僅就他人文書之內容有所
更改者，為變造文書，而非偽造文書。證人莊源坪所稱送貨單上
之訂貨項目有虛列之情形，究係在其簽署前即已虛列？抑或於其
簽署後再為虛列？如係前者，其何以仍願簽收？既經其確認簽收
，則又何以能認係出於偽造？如係後者，則上訴人於證人已確認
簽收之送貨單上，擅自加以虛偽之記載而更易其內容，並未變更
原有文書（送貨單）之本質，依上開說明，應屬變造而非偽造。
以上攸關事實之認定及法律之適用，原審未予釐清，亦未於判決
詳加說明論斷，遽認均屬偽造私文書行為，即嫌率斷。（三）刑
事訴訟法第三百七十九條第十二款規定：除本法有特別規定外，
已受請求之事項未予判決，或未受請求之事項予以判決者，其判
決當然違背法令。又刑事訴訟之審判，係採彈劾主義，亦即不告
不理原則，法院對於被告之行為，應受審判之對象（範圍），乃
指起訴書（或自訴狀）所記載之被告「犯罪事實」（包括起訴效
力所及之具有同一案件關係之犯罪事實）而言。而起訴係一種訴
訟上之請求，犯罪已經起訴，產生訴訟繫屬及訴訟關係，法院即
有審判之權利及義務。是以若起訴書犯罪事實欄內，對此項行為
已予以記載，即為法院應予審判之對象；倘事實已經起訴而未予
審判，自有刑事訴訟法第三百七十九條第十二款規定已受請求之
事項未予判決之違背法令。本件起訴書犯罪事實記載：上訴人連
續以附表所示之送貨單向天技公司詐得二十四萬六千八百三十四
元等情，而其附表則列有二十四筆金額，其中以億通公司之名義
者為二十筆，以天威公司之名義者為四筆，有起訴書在卷可稽。
原判決則認定：上訴人係詐得十三萬四千三百五十三元之貨物，
並於附表列載二十五筆，其中以億通公司之名義者為二十二筆，
以天威公司之名義者為三筆，事實中並載稱：起訴書誤載為二十
四萬六千八百三十四元；於附表備註中，就編號五載以：起訴書
贅載六月二日另有一筆一九０元貨款；編號十五、十八、二十載
以：起訴書漏載該筆貨款；編號二二載以：起訴書漏載該筆貨款
，且告訴人未提供送貨單供參；編號二四載以：起訴書贅載七月
十八日另有筆一九八０元貨款云云。則原判決所認定上訴人犯罪
之次數及犯罪所得，即與起訴書所載有出入，其不符之情形，顯
然影響於起訴書所載全案之情節及其本旨，而非僅屬文字之誤寫
或脫漏。即應就業據起訴書記載而未予論罪之部分，說明其不加
論究之理由，及應為如何之裁判或諭知；對於起訴書未記載而經
論罪之部分，亦應說明其是否為起訴效力所及，而應併予審判之
理由。尚不能僅於判決中註記以：起訴書係「誤載」、「漏載」
、「贅載」云云，而逕予更正起訴書所載之犯罪事實，據以為審
判之對象。從而，原判決有已受請求之事項未予判決，及判決不
載理由之違背法令。（四）又證據雖已調查，而其內容尚未明瞭
者，即與未經調查無異，如遽行判決，仍屬應於審判期日調查之
證據未予調查之違背法令。原判決理由說明以：依證人鄭志偉在
第一審之證述，就天威公司營業期間與上訴人填載之送貨單日期
不符，是亦不足以證明確有天威公司之存在等由（原判決第五頁
倒數第二、三行），資為不利於上訴人之認定。惟依卷內資料，
鄭志偉於第一審經訊問以：訂貨單上面的日期為九十年六月份，
為何與你們公司的經營時間不同？證稱：我們公司是由怡弦公司
分出來的等語（第一審卷第一一九、一二０頁）。另據台北縣警
察局三重分局慈福派出所九十二年三月七日二紙查訪表所載：查
訪內容一、你是否知道仁義街一八六號之天威科技有限公司現在
有無繼續營業？則分別載以被查訪人唐欽龍、陳建隆分別陳稱：
「已經很久沒有開店營業了」；及「我從九十一年五月二十八日
開始就沒有看見隔壁公司還有在營業」等語，有查訪表二紙在卷
可稽（第一審卷第三十九、四十頁）。如果不虛，則究有無所稱
之「天威公司」，即非無疑義。又上訴人原審辯護人於原審聲請
傳喚陳秋香以證明有天威公司存在；另聲請傳訊天技公司會計郝
秋蘭以證明天技公司倉庫的管理及收款情形（原審卷第一三六、
一三七頁），原審未予傳喚調查，即行判決，亦未說明不予調查
之理由，併有應於審判期日調查之證據未予調查及判決不備理由
之違法。以上或為上訴意旨所指摘，或為本院得依職權調查之事
項，應認原判決有撤銷發回之原因。
據上論結，應依刑事訴訟法第三百九十七條、第四百零一條，判
決如主文。
中　　華　　民　　國　九十六　年　　七　　月  二十七  日
                      最高法院刑事第五庭
                          審判長法官  邵　燕　玲
                                法官  張　清　埤
                                法官  陳　世　雄
                                法官  蔡　國　在
                                法官  花　滿　堂
      本件正本證明與原本無異
                                      書  記  官
中　　華　　民　　國　九十六　年　　八  　月 　 二    日
                                                    ｍ
